【裁判字號】    91,保險上,31
【裁判日期】    920114
【裁判案由】    給付保險金
【裁判全文】
臺灣高等法院民事判決  九十一年度保險上字第三一號
      上  訴  人  甲○○○
      法定代理人  蔡宏圖
右當事人間因請求給付保險金事件，上訴人對於中華民國九十一年四月四日臺灣台北
地方法院九十年保險字第一五九號第一審判決提起上訴，本院判決如左：
      主      文
上訴駁回。
第二審訴訟費用由上訴人負擔。
      事      實
甲、上訴人方面：
一、聲明：
  (一)原判決廢棄。
  (二)被上訴人應給付上訴人新台幣（下同）一千五百萬元及自民國（下同）八十九年
    七月二十五日起至清償日止按年息百分之十計算之利息。
  (三)願供擔保請准宣告假執行。
二、陳述：除與用原判決記載相同者予以引用外，補稱：
  (一)本件屬一般旅行平安保險契約，並無事故發生地之限制，原審認為事故發生地須
    受要保書所載旅行目的地為大陸之限制，作不利於被保險人之認定，尚有未洽。
  (二)旅行平安保險契約所承保者乃旅行期間內之意外，所謂旅行乃指「作客出行」，
    亦即「非家居」，本件被保險人黃水涼死於夜半二點多之車禍，係意外死亡，且
    離家甚遠，顯係「非家居」之旅行期間」。況旅行平安保險計收保險費之費率與
    「一般意外險之費率」無殊，實務上以「旅行期間」事故為給付保險金要件之限
    制實有未當。
三、證據：除援用原審立證方法外，補提出國泰旅行平安保險契約條款及國泰海外旅
    行平安保險條款各一件、國語辭典二紙為證。
乙、被上訴人方面：
一、聲明：
  (一)上訴駁回。
  (二)如受不利判決願供國泰商業銀行等值一年期可轉讓定期存單為擔保，請准宣告免
    假執行。
二、陳述：除與原判決記載相同者予以引用外，補稱：
  (一)國泰海外旅行平安保險與一般旅行平安保險之區別，並非在保險事故發生地上是
    否有限制，而是在保險之範圍有無包括海外急難救助與海外突發疾病住院醫療給
    付。又旅行平安保險係不分被保險人之年齡、職業而以統一費率計收保險費，而
    一般平安保險須視被保險人之年齡、職業分別不同之費率計收保險費。足見旅行
    平安保險所承保者為旅行期間之意外事故，尚不及於旅行期間以外之一般事故。
  (二)被保險人黃水涼於同一時間向多家公司投保鉅款保險，且大部分以無親屬關係人
    為受益人，顯係惡意複保險，應屬無效。
三、證據：除援用原審立證方法外，補提：理賠申請書及最高法院民事判決一件為證
    。
      理      由
一、上訴人起訴主張：伊子黃水涼於八十九年六月十七日擬赴大陸旅行考察，乃向被
    上訴人投保保險金額為一千五百萬元之旅行平安險，保險期間自當日十九時起至
    同年七月一日十九時止（保單號碼0000000000號），並以伊為受益人
    ，詎被保險人於同年七月一日凌晨三時五十分許在台北縣蘆洲市發生車禍死亡，
    伊申請理賠竟為被上訴人所拒，爰依保險法第三十四條請求被上訴人給付一千五
    百萬元及自八十九年七月十五日起加付年息百分之十之利息（上訴本院後減縮自
    八十九年七月二十五日起算）。
二、被上訴人則以：要保人黃水涼於八十九年六月十七日除向伊公司投保外，並向訴
    外人新光保險公司、安泰保險公司、國華人壽保險公司投保保險金額合計六千五
    百萬元之旅行平安保險，而其卻於要保書記載未有投保其他旅行平安保險，顯有
    惡意複保險之情事，應屬無效。且被保險人係赴大陸回臺九日後，在台北縣蘆洲
    附近車禍死亡，非在旅行期間赴大陸旅行所生之意外，即非保險契約承保之保險
    事故，自無給付保險金之義務等語抗辯。
三、上訴人主張黃水涼於八十九年六月十七日以伊為受益人，向被上訴人投保保險金
    額為一千五百萬元之旅行平安保險。嗣黃水涼於同年七月一日在台北縣蘆洲市○
    ○○道涵洞間車禍死亡之事實，業據上訴人提出要保書暨保費收據一紙、戶籍謄
    本二件、乙種診斷證書書一件為證，且經原審調取台北縣警察局蘆洲分局當時處
    理黃水涼車禍之筆錄、調查報告、出勤紀錄表、道路交通事故調查報告表、照片
    （影本十一幀）復有檢察官相驗屍體證明書及驗斷書一件在卷可稽（見原審卷第
    六頁至第十頁、第二十一頁至第二十九頁、第一八０頁至第一八九頁），被上訴
    人對保險契約存在及黃水涼係意外車禍死亡一節亦不爭執（見原審卷第二二三頁
    ），此等事實堪予採信，被上訴人抗辯重點僅在黃水涼是否惡意複保險及黃水涼
    車禍死亡於台北縣蘆洲市是否旅行平安保險之「旅行」期間之意外二端？
四、本件微論：黃水涼於八十九年六月十七日於同一日除向被上訴人投保系爭保險契
    約外，另外向第三人即新光保險公司、安泰保險公司、國華人壽保險公司投保旅
    行平安保險合計金額達六千五百萬元，其指定之受益人除被上訴人外，尚有其朋
    友「林炳煌」、「黃月梅」等人（見原審卷第六十六頁至第六十九頁），而黃水
    涼生前於八十七年八月三日、八十七年九月十五日、八十八年六月二十九日、八
    十九年三月十三日，計有四次出境記錄，除八十七年九月十五日出境時曾向新光
    保險公司投保六百萬元之旅行平安保險外，其餘三次均無投保記錄（見原審卷第
    五十八頁、第七十頁至第七十三頁護照、第一０八頁函、第一五四頁），此經原
    審函請中華民國人壽保險商業同業公會函轉各保險公司查覆在卷，而黃水涼生前
    財產除一部自小客車（福特）外，別無其他財產（見訴訟救助卷第二十一頁歸戶
    財產清單），其突於八十九年六月十七日投保鉅額保險，復未據實告知承保公司
    ，是被上訴人質疑其惡意複保險，自非無疑，先此敘明。
五、查本件旅行平安保險契約依兩造所不爭之保險契約條款第二條：被保險人於本契
    約有效期間內，因遭受意外傷害事故，致其身體受傷害而致殘廢或死亡時，本公
    司依照要保時投保契約約定給付保險金。前項所稱意外傷害事故，指非由疾病引
    起之外來突發事故。雖未載明「限於旅行意外」事故，惟依同契約條款第四條：
    「保險期間的延長」如被保險人以乘客身分搭乘領有載客執照之交通工具，該交
    通工具之預定抵達時刻在本契約的保險期間內，因故延遲抵達而非被保險人所能
    控制者，本保險單自動延長有效期限至被保險人終止乘客身分為止，但延長之期
    限不得超過二十四小時。（見本院卷第四十四頁），足見「乘客身分」與「搭乘
    交通工具」於決定是否為「旅行期間」或「保險期間」時，至關重要。是所謂「
    旅行」尚非如上訴人所主張；凡非家居，即為旅行之意。又「旅行」平安保險係
    不分被保險人之年齡、職業等，概以統一費率計收保險費，而「一般」平安保險
    則須視各被保險人之年齡、職業以分別不同之費率計收保險費，益見「旅行」平
    安保險所承保者，係旅行期間之意外事故，尚不及於旅行期間以外之一般事故。
    否則各被保險人亦應因年齡、職業之不同而異其保險費率，是旅行平安保險，顧
    名思義，乃分散被保險人於旅行期間內「旅行意外」所致之死亡、殘廢、身體傷
    害、醫療費用之危險而為之保險，其保險範圍限於旅行期間發生之旅行意外，要
    為當然之解釋（最高法院八十六年台上字第一二九六號判決同採見解可資參照）
    ，又國泰海外旅行平安保險乃分散旅行意外身故、殘廢、醫療給付與海外突發疾
    病住院醫療給付、海外急難救助服務而設，此觀之該保險契約條款第二條：．．
    ．或於「境外發生突發疾病住院時」，本公司依照要保時投保契約的約定給付保
    險金或提供境外急難救助之服務等文義甚明（見本院卷第五十二頁、第五十三頁
    ）。是該條款第三項限定：本契約的條款之「境外」係指臺澎金馬以外之地區。
    要為當然之限制，此與黃水涼所投保之旅行平安保險專指「疾病以外之外來突發
    事故」，不可同日而語（見本院卷第四十四頁），是二者之區別不在於「保險事
    故發生地」是否限制。是以要保書上關於目的地之記載作為認定是否為「旅行期
    間發生旅行意外」之參考依據，自與契約無背。而本件黃水涼之要保書其「目的
    地」欄記載「 china」即中國大陸，為兩造所不爭（見原審卷第六頁），且黃水
    涼於八十九年六月十七日出境，於同年月二十一日即已入境，其班機抵達中正機
    場時間為八十九年六月二十一日十四時二十九分，此有入出境管理局及中正國際
    航空站函各一件可考（見原審卷第十五頁、第十六頁、第八十頁），是黃水涼本
    次大陸旅行之旅程應已返國而結束，其於八十九年七月一日在台北縣蘆洲市車禍
    ，外觀上原與「大陸之旅行」無關，上訴人雖主張車禍當時車內尚有換洗之衣物
    ，其旅程未結束等語，然此為被上訴人所否認（見原審卷第九十二頁），而黃水
    涼當時住台北市○○路○段七三七巷八弄十五號五樓，有其戶籍謄本可佐，其自
    中正機場返抵家門何須為期九日呢？又車禍當時黃水涼係被擠壓在駕駛座經消防
    人員搶救而出（見原審卷第二十三頁），而該車係黃水涼所有之自用小客車有台
    北市監理處函附車籍查詢表可稽（見原審卷第一九七頁、第一九八頁），足證黃
    水涼當時係獨自駕駛其所有之自小客車發生意外死亡，顯與前揭所述「乘客身分
    」及「搭乘領有載客執照之交通工具」均不相當，何能謂仍係在旅行期間呢？此
    外，上訴人復無其他積極證據足資證明黃水涼車禍係在本件旅程結束前；亦即其
    係在「旅行期間」內所生之旅行意外，自難謂係本件旅行平安保險契約所承保危
    險範圍。
六、上訴人復引「台北市人壽保險商業同業公會」曾於八十六年一月間討論時得出結
    謂略謂：在不變動現行旅行平安保險條款及費率結構前提下，各公司在受理保險
    金給付申請時，不以保險事故係發生在非旅行期間發生為由而拒賠等語（見原審
    卷第一九０頁至第一九二頁），足見現行旅行平安保險之費率計算屬於「一般意
    外保險」有不公平之處，因此不能復受「旅行目的地」之限制等語，惟查台北市
    人壽保險商業同業公會所以討論前揭問題係受財政部保險司交議而研商，同上公
    會將其結論修正通過，報請財政部保險司後據函覆仍函請再邀集會員公司研擬具
    體合理解決方案送司參辦（見原審卷第一九二頁），是該同業公會之結論尚未獲
    得行政主管機關之確切認同，而該公會於討論時並未就旅行平安保險之費率究竟
    應為何，有何一致之見解，亦未認同如上訴人所言係採用一般意外保險之費率，
    況被上訴人辯稱：一般意外保險係由被保險人之年齡、職業而有不同費率，與旅
    行平安保險費率係不分年齡、職業而統一費率二者有別（見本院卷第一三三頁）
    ，自難憑此會議即認旅行平安保險所採費率不公平而致旅行平安保險契約須不受
    「旅行意外」之限制。
七、綜上所述：上訴人依保險契約請求被上訴人給付保險金及其利息，即非正當，原
    審為上訴人敗訴判決並駁回其假執行之請求即無不合，上訴論旨仍執前詞指摘原
    判決不當，求予廢棄，非有理由。
八、兩造其餘攻防方法（包括惡意複保險）及未經援用之證據，經斟酌後認為與本判
    決結果不生影響，爰不一一論述。
九、據上論結，本件上訴無理由，依民事訴訟法第四百四十九條第一項、第七十八條
    判決如主文。
中      華      民      國    九十二    年      一      月     十四     日
                                民事第十七庭
                                    審判長法  官  鄭  雅  萍
                                          法  官  許  文  章
                                          法  官  吳  謀  焰
右正本係照原本作成。
如不服本判決，應於收受送達後二十日內向本院提出上訴書狀，其未表明上訴理由者
，應於提出上訴後二十日內向本院補提理由書狀（均須按他造當事人之人數附繕本）
上訴時應提出委任律師或具有律師資格之人之委任狀；委任有律師資格者，另應附具
律師及格證書及釋明委任人與受任人有民事訴訟法第四百六十六條之一第一項但書或
第二項（詳附註）所定關係之釋明文書影本。
中      華      民      國    九十二    年      一      月     十五     日
                                          書記官  黃  瑞  芬
附註：
民事訴訟法第四百六十六條之一（第一項、第二項）
對於第二審判決上訴，上訴人應委任律師為訴訟代理人。但上訴人或其法定代理人具
有律師資格者，不在此限。
上訴人之配偶、三親等內之血親、二親等內之姻親，或上訴人為法人、中央或地方機
關時，其所屬專任人員具有律師資格並經法院認為適當者，亦得為第三審訴訟代理人
。


司法院資訊處製作；財團法人民間司法改革基金會備份。
